最高法院民事判決　　　　　　　　　 110年度台上字第2107號
上　訴　人　何宜真
訴訟代理人　吳啟孝律師
被 上訴 人　乙○○
法定代理人　甲○○
上列當事人間請求塗銷登記等事件，上訴人對於中華民國 109年
11月11日臺灣高等法院第二審更審判決（ 109年度重上更一字第
57號），提起上訴，本院判決如下：
    主  文
原判決廢棄，發回臺灣高等法院。
    理  由
本件被上訴人主張：伊為民國00年00月00日出生之未成年人，如
原判決附表所示3筆房地（下稱系爭3筆房地，其中編號1 部分下
稱館前東路房地），係伊繼承父親丙○○遺產而取得之特有財產
，所有權狀均交由伊母親甲○○保管。甲○○於105年1月22日指
示伊將系爭3筆房地設定擔保債權金額新臺幣（下同）1,540萬元
之最高限額抵押權（下稱系爭抵押權）予上訴人，並以伊法定代
理人之身分為允許，惟該設定抵押權之處分行為顯然不利於伊，
依民法第1088條第2項但書規定，應非有效。爰依民法第767條第
1 項中段規定，求為命上訴人塗銷系爭抵押權登記之判決（未繫
屬本院者，不予贅述）。
上訴人則以：被上訴人經其法定代理人甲○○之允許，與伊父何
秋霖於 104年10月30日就館前東路房地簽訂不動產買賣契約，約
定買賣價金700 萬元，並指定登記於伊名下，被上訴人已收訂金
200 萬元，因該買賣價金不足以塗銷該房地原由訴外人許正尚所
設定之預告登記、最高限額抵押權登記及稅費負擔，無法辦理產
權移轉，雙方乃於105年1月13日簽訂補充協議書，約定由何秋霖
貸與被上訴人1,100萬元（含前已支付之訂金200萬元），俾塗銷
許正尚之預告登記及最高限額抵押權登記，被上訴人則將其名下
之系爭3 筆房地設定系爭抵押權登記予伊以為擔保。設定系爭抵
押權時被上訴人係12歲之未成年人，設定系爭抵押權之文件均由
其自行簽名，且經甲○○在旁簽名表示允許，實係被上訴人自己
處分其特有財產。何秋霖貸款予被上訴人，雖就系爭3 筆房地設
定系爭抵押權，亦使被上訴人因此獲得代償債務及塗銷許正尚預
告登記及最高限額抵押權之利益，有利於館前東路房地之保全，
並非不利於被上訴人，自無民法第1088條第2 項但書之適用，系
爭抵押權登記之物權行為當屬有效等語，資為抗辯。
原審維持第一審所為上訴人敗訴之判決，駁回其上訴，係以：系
爭3 筆房地均屬被上訴人繼承取得之特有財產，為兩造所不爭。
次查被上訴人於104 年10月30日經其法定代理人甲○○之同意，
就館前東路房地與上訴人之父何秋霖簽立不動產買賣契約書，約
定買賣價金700萬元，何秋霖並指定登記於上訴人名下，且於104
年11月10日交付甲○○定金200 萬元，惟館前東路房地上原有許
正尚所設定之預告登記、最高限額抵押權登記未塗銷，被上訴人
乃於105年1月13日經甲○○之同意，與上訴人及何秋霖簽署補充
協議書，約定由何秋霖借款1,100 萬元予被上訴人以塗銷許正尚
之預告登記及最高限額抵押權登記，被上訴人再經甲○○之同意
，依序於105年1月19日、同年月22日與上訴人就系爭3 筆房地簽
立土地及建築改良物抵押權設定契約書及設定系爭最高限額抵押
權登記，何秋霖已代償許正尚之借款，並塗銷許正尚之預告登記
及最高限額抵押權登記等情，有土地、建物登記謄本、被上訴人
之戶籍謄本、不動產買賣契約書、補充協議書、土地、建築改良
物抵押權設定契約書、地籍異動索引可稽。復查依證人即館前東
路房地買賣契約、補充協議書之見證人周紫涵於臺灣新北地方檢
察署105年度偵字第33600號案件中證稱：伊於 104年10月30日在
○○區○○路93巷3 號簽不動產買賣合約時見過被上訴人及其母
甲○○，當天上訴人之父有給付現金 200萬元給甲○○，105年1
月13日伊亦有在○○區○○路93巷3 號見過被上訴人及甲○○，
上訴人之父幫甲○○付甲○○前欠許正尚的款項 840萬元等語，
及甲○○之同居人陳正樟於該案中證稱：因甲○○有欠別人錢，
當初是透過周紫涵跟別人借錢，原本想要把被上訴人名下的房產
出賣後還錢給甲○○之債權人，後因覺得房產是被上訴人父親留
給她登記在她名下，如果把房產賣掉去還甲○○欠的債，對被上
訴人不公平也不好，所以才去找律師諮詢對上訴人提起民事訴訟
等語，參酌上訴人自陳：買賣契約及借款契約係與甲○○接洽等
語，而被上訴人於簽訂不動產買賣契約書、補充協議書及設定系
爭最高限額抵押權時，僅為年未及12歲尚在就讀國小之未成年人
，其於106年間到庭時尚且陳稱：伊不知系爭3筆房地為何人所有
，學校並未教導所有權，伊亦沒聽過信託契約、抵押權登記之意
義，還沒教授法律課程，伊沒有聽過抵押權登記，不知道甲○○
有向別人借錢，甲○○有叫伊設定抵押權登記，是甲○○帶伊去
簽的，但伊不知道伊簽什麼等語，足見被上訴人於訂立不動產買
賣契約書、補充協議書及設定系爭最高限額抵押權時，不具有足
以瞭解抵押權登記於法律上意義及效果之智識程度，至系爭3 筆
房地雖於104至105年間曾反覆進行抵押權、信託及預告登記之設
定與塗銷，惟是時被上訴人更為年幼，更難以此推認被上訴人已
知悉設定抵押權之法律含意。足徵本件係甲○○欲出售館前東路
房地及向何秋霖借款以塗銷系爭3 筆房地上為擔保甲○○對許正
尚之債務所為之上開預告登記及最高限額抵押權登記，被上訴人
雖非無行為能力，但其實際上並不瞭解抵押權登記之法律上含意
，僅係單純聽命於母親甲○○之指示，在不動產買賣契約書及補
充協議書上簽名用印並設定系爭最高限額抵押權予上訴人，形同
甲○○意志下之工具，系爭最高限額抵押權自與甲○○自行設定
者無異。何秋霖既在場親見年僅12歲之被上訴人於不動產買賣契
約書、補充契約書上簽名用印，並利用上開文書協力甲○○設定
系爭最高限額抵押權，自當瞭解甲○○所為上情。再查於系爭 3
筆房地設定系爭最高限額抵押權，將使被上訴人須以自己之特有
財產擔保甲○○債務之履行而額外承擔法律上義務，且觀系爭最
高限額抵押權所擔保債權金額1,100 萬元超逾經塗銷之許正尚預
告登記及最高限額抵押權所擔保840 萬元，系爭最高限額抵押權
之設定顯係不利於被上訴人之處分行為，自與民法第1088條第 2
項但書規定相違，依同法第71條規定，應屬無效。被上訴人既仍
為系爭3 筆房地之所有權人，上訴人又無登記為該房地抵押權人
之原因，則被上訴人依民法第767條第1項中段規定，請求塗銷系
爭抵押權登記，應予准許等詞，為其判斷之基礎。
按未成年子女，因繼承、贈與或其他無償取得之財產，為其特有
財產。父母對於未成年子女之特有財產，有使用、收益之權。但
非為子女之利益，不得處分之。民法第1087條、第1088條第2 項
分別定有明文。是父母非為子女之利益，固不得處分未成年子女
之特有財產，惟是否非為子女之利益，則應斟酌當時之一切情事
定之。查被上訴人為00年00月00日出生之未成年人，系爭3 筆房
地均係其於93年4月9日辦理繼承登記取得之特有財產，又被上訴
人經甲○○同意與上訴人及其父何秋霖於105年1月13日共同簽立
補充協議書，約定由何秋霖借款1,100 萬元予被上訴人，以塗銷
許正尚就系爭3 筆房地所設定預告登記及最高限額抵押權登記後
，被上訴人再經甲○○同意，於105年1月19日、22日與上訴人就
系爭3 筆房地簽立土地及建築改良物抵押權設定契約，為上訴人
設定系爭抵押權登記等情，為原審認定之事實。上訴人於事實審
抗辯：何秋霖貸款予被上訴人，雖就系爭3 筆房地設定系爭抵押
權予上訴人，然亦使被上訴人因此獲得代償許正尚債務及塗銷許
正尚預告登記及最高限額抵押權之利益，有利於館前東路房地之
保全，並非不利於被上訴人，自無民法第1088條第2 項但書之適
用等語，並有卷附系爭3 筆房地設定最高限額抵押權登記及預告
登記予「許正尚」之登記申請資料在卷可按（見重上字第547 號
卷一第247至280頁、第317至400頁）。原審未查明先前系爭3 筆
房地上許正尚之抵押權究何時設定？於被上訴人繼承前或繼承後
設定？係擔保何人之債務？其債務金額為何？何秋霖代償之金額
為何？遽謂系爭抵押權之設定係不利於被上訴人之處分行為，進
而為上訴人不利之判決，不無可議。上訴意旨，指摘上開不利於
己部分之原判決違背法令，求予廢棄，非無理由。
據上論結，本件上訴為有理由。依民事訴訟法第477條第1項、第
478條第2項，判決如主文。
中    華    民    國   111    年    6     月    29    日
                      最高法院民事第四庭
                          審判長法官  鄭  雅  萍  
                                法官  王  本  源  
                                法官  黃  麟  倫  
                                法官  許  秀  芬  
                                法官  王  金  龍  
本件正本證明與原本無異
                                      書  記  官
中    華    民    國   111    年    7     月    6     日